ACORDAO-COMPLETO-2359690

ACÓRDÃO 7738/2019 ATA 31/2019 - SEGUNDA CÂMARA

VISTO, relatado e discutido este recurso de reconsideração interposto por Edilson Pereira de Oliveira, contra o Acórdão 1471/2018-TCU-Segunda Câmara, de relatoria do Ministro Aroldo Cedraz,
ACORDAM os ministros do Tribunal de Contas da União, reunidos em sessão da Segunda Câmara, ante as razões expostas pelo relator e com fundamento nos arts. 32, inciso I, e 33 da Lei 8.443/1992, em:
9.1. conhecer do recurso de reconsideração e, no mérito, negar-lhe provimento;
9.2. dar ciência desta deliberação ao recorrente, aos demais interessados e à Procuradoria da República no Estado da Paraíba.

Recurso de reconsideração interposto contra acórdão que julgou irregulares as contas do recorrente, condenando-o em débito e aplicando-lhe multa em razão da reprovação parcial da prestação de contas de convênio que tinha por objetivo realizar 119 obras de melhoria habitacional para controle da doença de chagas.

Segunda Câmara

Município de Coremas - PB.

3. Interessados/Responsáveis/Recorrentes:
3.1. Interessado: Fundação Nacional de Saúde (26.989.350/0001-16).
3.2. Responsável: Edilson Pereira de Oliveira (XXX.183.004-XX).
3.3. Recorrente: Edilson Pereira de Oliveira (XXX.183.004-XX).

13.1. Ministros presentes: Ana Arraes (Presidente), Augusto Nardes (Relator), Aroldo Cedraz e Raimundo Carreiro.
13.2. Ministros-Substitutos presentes: Marcos Bemquerer Costa e André Luís de Carvalho.

ACORDAO-COMPLETO-2377392

Acórdão 9875/2019 - Segunda Câmara

ACORDAO-COMPLETO-2384370

Acórdão 1408/2020 - Segunda Câmara

EDILSON PEREIRA DE OLIVEIRA

Edilson Pereira de Oliveira

AUGUSTO NARDES

Ministro Aroldo Cedraz.

Transcrevo, a seguir, a instrução inicial lavrada no âmbito da Secretaria de Recursos - Serur (peça 54) , cuja proposta contou com a anuência do escalão dirigente da unidade técnica (peça 55 e 56) : 
INTRODUÇÃO
1.	Trata-se de recurso de reconsideração interposto por Edilson Pereira de Oliveira (peças 39 e 50) contra o Acórdão 1.471/2018-TCU-2 Câmara (peça 31) , de relatoria do Ministro Aroldo Cedraz, com o seguinte teor:
ACORDAM os ministros do Tribunal de Contas da União, reunidos em sessão da 2ª Câmara, ante as razões expostas pelo Relator e com fundamento nos arts. 1º, inciso I; 12, § 3º; 16, inciso III, alíneas "b" e "c"; 19; 23, inciso III; 26; 28, inciso II; e 57 da Lei 8.443/1992, c/c os arts. 202, § 8º; 214, inciso III, alínea "a"; 209, § 7º; e 217 do Regimento Interno, em:
9.1. julgar irregulares as contas do Sr. Edilson Pereira de Oliveira, condenando-o ao pagamento das importâncias abaixo especificadas, fixando-lhe o prazo de 15 (quinze) dias, a contar da notificação, para que comprove, perante o Tribunal (art. 214, III, a, do Regimento Interno) , o recolhimento das referidas quantias aos cofres da Fundação Nacional de Saúde (Funasa) , atualizadas monetariamente e acrescidas dos juros de mora, calculados a contar das datas indicadas até o dia do efetivo recolhimento do débito, na forma prevista na legislação em vigor:
	Data
	Valor (R$) 

	2/6/2010
	386.363,27

	12/11/2010
	240.290,66

	12/11/2010
	480.581,31

	25/10/2011
	720.871,98

	Total
	1.828.107,22

9.2. aplicar ao Sr. Edilson Pereira de Oliveira a multa prevista no art. 57 da Lei 8.443/1992, no valor R$ 280.000,00 (duzentos e oitenta mil reais) , fixando-lhe o prazo de 15 (quinze) dias, a contar da notificação, para que comprove, perante o Tribunal, o recolhimento da dívida ao Tesouro Nacional, atualizada monetariamente a contar da data deste Acórdão até o dia o efetivo recolhimento, caso não seja paga no prazo ora fixado, na forma da legislação em vigor;
9.3. autorizar, desde logo, nos termos dos arts. 26 e 28, inciso II, da Lei 8.443/1992: 
9.3.1. o pagamento das dívidas especificadas nos itens 9.1 e 9.2 em até 36 (trinta e seis) parcelas mensais e consecutivas, se solicitado pelo responsável, fixando-se o vencimento da primeira em 15 (quinze) dias, a contar do recebimento da notificação, e o das demais a cada 30 (trinta) dias, devendo incidir sobre cada uma delas os encargos legais devidos, na forma prevista na legislação em vigor, sem prejuízo ao vencimento antecipado do saldo devedor em caso de não comprovação do recolhimento de qualquer parcela, conforme prevê o art. 217, § 2º, do Regimento Interno deste Tribunal;
9.3.2. a cobrança judicial das dívidas dos itens 9.1 e 9.2, caso não atendidas as notificações;
9.4. dar ciência desta deliberação ao responsável e ao Procurador-Chefe da Procuradoria da República no Estado da Paraíba, para ajuizamento das ações que entender cabíveis.
HISTÓRICO
2.	Cuidam os autos de Tomada de Contas Especial (TCE) instaurada pela Superintendência Estadual da Fundação Nacional de Saúde no estado da Paraíba, em desfavor do Sr. Edilson Pereira de Oliveira, ex-prefeito municipal de Coremas/PB. A TCE foi motivada em decorrência da reprovação parcial da prestação de contas do Convênio EP 563/2008 (Siafi 651326) . A avença tinha por objetivo realizar 119 obras de melhoria habitacional para controle da doença de chagas naquela localidade, consistindo na substituição de moradias de taipa por edificações de alvenaria. Para tanto, foram previstos recursos federais da ordem de R$ 2.402.906,58, além de R$ 78.896,52 aportados pelo município a título de contrapartida. O convênio vigeu entre 31/12/2008 e 27/9/2012 (peça 2, p. 21-47 e 102) . 
3.	O ordenador de despesas apurou, mediante inspeção in loco ocorrida em setembro de 2013, diversas irregularidades na execução das benfeitorias originalmente contratadas. Em suma, verificou-se que 53 residências não foram atendidas pelas ações do convênio, sendo que dezoito destas acabaram sendo reconstruídas com recursos dos próprios moradores e as demais 35 permaneceram na condição original. Dos demais beneficiários, constatou-se que as 52 casas reconstruídas apresentavam falhas técnicas que comprometiam o efetivo controle do vetor de chagas. Por fim, uma das casas cujo beneficiário constava da lista original ainda se encontrava em execução, apesar de o convênio ter findado há um ano atrás (Parecer Técnico Funasa 428/2013 - peça 2, p. 183-231) . Adicionalmente, a inspeção verificou que houve significativa alteração na lista de beneficiários, sem a necessária consulta e autorização prévia da Funasa, havendo inclusive unidades habitacionais ainda em execução à época da inspeção. Diante disso, conclui-se pela reprovação parcial da prestação final de contas, restando configurado um débito no montante de R$ 1.828.107,22 (Parecer Financeiro 169/2013, peça 3, p. 42-48) . 
4.	No âmbito desta Corte de Contas, foi procedida a citação do ex-prefeito, que compareceu aos autos apresentando suas alegações de defesa (peças 18-20 e 22) . Os argumentos, contudo, não foram suficientes para elidir as irregularidades a ele atribuídas. Diante disso, o processo foi apreciado por meio do Acórdão 1.471/2018-TCU-2 Câmara (peça 31) , na forma transcrita no item Introdução. 
5.	Neste momento, o recorrente interpõe recurso de reconsideração (peças 39 e 50) , o qual se passa a analisar.
ADMISSIBILIDADE
6.	Reitera-se o exame preliminar de admissibilidade (peça 41) , ratificado pelo Exmo. Sr. Ministro-Relator João Augusto Nardes (peça 44) , que concluiu pelo conhecimento do recurso, suspendendo-se os efeitos dos itens 9.1, 9.2 e 9.3.2 do Acórdão 1471/2018-TCU-Segunda Câmara. 
7.	Delimitação 
7.1.	Constitui objeto do recurso as seguintes questões:
a)	se o convênio foi regularmente executado, a despeito da alteração na lista original de beneficiários e das falhas apontadas (peça 39, p. 3-7) ;
b)	se restou eximida a responsabilidade do recorrente, ante a ausência de dolo, locupletamento e malversação dos recursos federais aplicados (peça 39, p. 7-10) .  
8.	Da análise da regularidade da execução do convênio
8.1.	Defende o recorrente que o objeto do convênio foi plenamente alcançado, apesar da alteração na lista de beneficiários. Alega que suas conclusões são sustentadas pelo parecer técnico de engenharia que anexa aos autos e solicita que seja realizada nova vistoria técnica deste Tribunal ou do órgão repassador. Sua tese tem por base os seguintes argumentos:
a)	o objeto do convênio foi integralmente alcançado, na medida em que a população local foi beneficiada com a melhoria habitacional de 119 residências, bem como houve a plena aplicação da totalidade dos recursos federais repassados, conforme resta comprovado pela documentação constante dos autos (peça 39, p. 3-4) ;
b)	as conclusões deste Tribunal basearam-se apenas nos laudos da Funasa, elaborados em 2013. Naquela época, o recorrente não mais era gestor da municipalidade, e seu maior inimigo político era o então prefeito e, provavelmente, não se esforçou para levar os técnicos da Funasa aos corretos locais beneficiados ou esclarecer os pontos controversos (peça 39, p. 5) ;
c)	é anexado ao presente processo laudo técnico elaborado por engenheiro habilitado, o qual pode ser confrontado com uma inspeção in loco a ser procedida pelo TCU, que poderá comprovar a devida execução do objeto conveniado (peça 39, p. 5) ;
d)	conforme inquérito sanitário, o município possuía 439 residências de taipa e foi contemplado com as 119 benfeitorias do convênio. A vistoria feita pelo engenheiro contratado constatou que houve a construção de 44 unidades habitacionais, conforme previsto no plano de trabalho do convênio, tendo sido realizada a substituição de 75 beneficiários, seguindo a demanda necessária, sem, contudo, haver alteração no objeto conveniado (peça 39, p. 5-6) ;
e)	 as substituições ocorreram, em grande parte, por se ter verificado que alguns terrenos das unidades habitacionais previamente selecionadas não possuíam as medidas necessárias para a construção das casas, conforme previsto no convênio. Em outros casos, os beneficiários encontravam-se em zona de risco. Diante disso, o município, com o objetivo de atender ao convênio, optou por alterar a lista de beneficiários (peça 39, p. 6) ;
f)	a alteração da lista de beneficiários foi devidamente informada e aprovada pela Funasa (peça 39, p. 6) ;
g)	ocorreram tão somente falhas na execução de serviços pontuais, o que, conforme atesta o técnico responsável pela inspeção, não comprometem o usufruto do imóvel ou o objetivo principal da avença, que era acabar com o ambiente propício ao surgimento do vetor de chagas (peça 39, p. 6-7) ;
h)	as dezoito casas que receberam melhorias pelos próprios moradores, destacadas pela Funasa e pelo TCU, foram, na verdade, substituídas da lista de beneficiários e não fazem parte das 119 unidades habitacionais contempladas pelo convênio. Tal fato pode ser confirmado pelo mapa anexado ao presente recurso e por uma nova inspeção in loco, a ser realizada pela Funasa ou pelo TCU (peça 39, p. 7) ;
8.2.	Ato contínuo, junta aos autos informações sobre a localização das benfeitorias realizadas, bem como parecer técnico de engenharia elaborado pelo engenheiro Leandro Eudes dos Santos Medeiros (peça 39, p. 12-66) . O documento relata, em síntese, que foi realizada visita técnica ao local onde ocorreram as obras em tela, entre 1 e 4/5/2018, com o objetivo de verificar a existência de todas as benfeitorias contratadas, se estavam em conformidade com o projeto executivo, especificações técnicas e planilha orçamentária. Em síntese, o relatório de vistoria conclui que:
a)	as 119 unidades habitacionais foram executadas, atendendo ao objetivo do convênio, que era beneficiar habitantes em casas de taipa (peça 39, p. 22-23) ;
b)	as dezoito casas mencionadas no Parecer Técnico da Funasa, que teriam sido construídas com recursos dos próprios moradores, foram, de fato, beneficiadas pelos seus respectivos proprietários, e não pela Prefeitura. Contudo, essas unidades habitacionais não mais pertenciam à lista dos 119 beneficiários do convênio (peça 39, p. 22) ;
c)	por meio de mapa georeferenciado, é possível verificar a existência das 119 unidades habitacionais construídas, bem como das dezoito casas citadas no Parecer Técnico da Funasa, que foram melhoradas pelos seus próprios moradores (peça 39, p. 23) ;
d)	é prática da Funasa aceitar alterações dos beneficiários no decurso da execução das obras (peça 39, p. 23) ;
e)	faz-se necessária uma nova vistoria do órgão repassador para averiguar as alterações de beneficiários, considerando ainda que há dois relatórios da Funasa com informações distintas, em que um atesta a execução de 80%, mas outro indica a execução de 40,53% da obra (peça 39, p. 23) . 
8.3.	Adicionalmente, o recorrente anexa o Relatório de Visita Técnica 3, elaborado pela Funasa em 31/8/2018, aprovando o percentual de execução física de 100% do objeto pactuado (peça 50, p. 2-3) , bem como declaração da Coordenação Municipal de Vigilância Epidemiológica da Prefeitura de Coremas, relatando não haver registrado casos de doença de chagas entre os anos de 2011 e 2018 (peça 50, p. 4) .
8.4.	Solicita, por fim, que o TCU proceda fiscalização in loco para averiguar as informações trazidas pelo novo laudo técnico apresentado pelo recorrente (peça 39, p. 11) . 
Análise
8.5.	Não assiste razão ao recorrente. O ex-gestor defende que o objetivo do convênio foi devidamente atingido, tendo em vista a construção de 119 unidades habitacionais, mesmo que distintas da lista originalmente aprovada. Em vista disso, ao fim, foram alcançados os benefícios para a sociedade local, estando, dessa forma, atendido o objetivo da avença. Contudo, tal conclusão contém diversas lacunas que invalidam o entendimento defendido. 
8.6.	O instituto do convênio tem por finalidade fomentar os programas de governo das demais esferas públicas, em regime de mútua cooperação. Para se evitar perda, desperdício ou malversação dos recursos federais investidos, todo o processo, desde a proposição do convênio até a prestação de contas, é regulado por leis e normas específicas. Tais regramentos buscam garantir a correta aplicação dos recursos, a regular execução do objeto contratado, a transparência na prestação de contas, culminando no alcance do objetivo precípuo que motivou a formalização da avença. 
8.7.	No caso em análise, verifica-se que o recorrente não cumpriu com diversas obrigações impostas pela legislação e pelos termos do convênio, que, longe de serem meros requisitos burocráticos, visam à proteção do bem público e à garantia de que os recursos entregues, de fato, gerem os benefícios esperados. Um desses requisitos era cumprir o plano de trabalho proposto e aprovado, que incluía o atendimento às 119 unidades selecionadas pelo convenente. 
8.8.	O atendimento à lista original assegura que os recursos federais repassados tenham um destino certo e conhecido, já previamente vistoriado e aprovado por ambas as partes. A alteração unilateral dessa lista, sem o consentimento do órgão repassador, além de quebrar a regra contratual, corrompe o nexo de causalidade estabelecido na origem da contratação, comprometendo a regular aplicação dos recursos públicos aportados. 
8.9.	No caso em tela, conforme relatado pelo recorrente, havia uma demanda municipal de reconstrução de 439 unidades habitacionais. Desse universo, o convenente selecionou potencialmente as áreas mais carentes e sob risco que necessitavam de uma ação mais imediata do Estado. No processo de escolha, a atitude esperada de um gestor diligente e zeloso, ante a impossibilidade de se atender à plena demanda, era que tal seleção contasse com critérios robustos, garantindo-se, no mínimo, que as unidades selecionadas não possuíssem impedimentos de exequibilidade e viabilidade que comprometessem o alcance do objeto da avença.
8.10.	Contudo, não foi o que se verificou nos autos. Segundo o próprio recorrente, foram construídas tão somente 44 unidades das 119 originalmente previstas. Razões para tão significativa alteração incluíram a seleção de beneficiários cujos terrenos não continham as medidas adequadas para construção ou por se localizarem em áreas de risco ou em terreno público (peça 39, p. 6) . Entretanto, resta claro que tais impedimentos eram preexistentes e deveriam ter sido levados em consideração pelo ex-gestor ao solicitar o convênio e selecionar as unidades a serem beneficiadas. Em outras palavras, sua conduta deveria ter sido permeada pelo cuidado, zelo e diligência, evitando-se, assim, os problemas discutidos na presente TCE. 
8.11.	A falha na seleção prévia dos beneficiários perpetuou-se com a inação do ex-prefeito em corrigir a lista original. Diante da impossibilidade de se manter o rol primário, deveria o então gestor, ainda no decurso das obras e na vigência do convênio, ter informado e solicitado a autorização do órgão concedente para alteração dos beneficiários. Porém não o fez, novamente demonstrando uma conduta temerária e negligente, indo de encontro às regras pactuadas no Termo de Convênio, que determinavam que a aplicação dos recursos deveria dar-se exclusivamente nas ações pactuadas, incluindo o plano de trabalho aprovado, bem como era proibido ao convenente alterar o objeto do convênio (Cláusula 2.2.c e Cláusula 9.1 - peça 2, p. 25 e 39) . Ao se desvincular das especificações originais, o ex-gestor maculou a execução da avença em tela, comprometendo, como já mencionado, o estabelecimento do necessário nexo causal entre os recursos federias a ele confiados e as obras contratadas no convênio.
8.12.	O recorrente afirma que a alteração da lista de beneficiários foi devidamente informada e aprovada pela Funasa. Contudo, tal colocação não encontra respaldo nos autos. O convênio vigeu até 27/9/2012. Em setembro de 2013, um ano após findado o convênio, foi realizada visita in loco pela Funasa (Parecer Técnico Funasa 428/2013 - peça 2, p. 177-237, peça 3, p. 1-20) , oportunidade em que se verificou a situação particular de cada um dos 119 beneficiários constantes da lista original. No documento, resta declarado que:
Vale salientar que inexiste no processo de projeto quaisquer documento apresentado pela convenente solicitando alteração na relação de beneficiário. Da mesma forma, inexiste no processo de projeto Parecer Técnico da Funasa aprovando alterações na relação de beneficiários.  (peça 2, p. 235) 
8.13.	O relatório também constatou diversas irregularidades na execução do objeto, como a existência de 53 domicílios não contemplados com as ações de melhorias previstas no termo de convênio. Destes, ainda, verificou-se que dezoito residências foram reconstruídas pelos próprios proprietários (peça 2, p. 185-215) . Adicionalmente, não foi possível localizar treze beneficiários (peça 2, p. 231) . 
8.14.	Além disso, havia dezoito unidades ainda em execução, sendo que apenas uma dessas residências pertencia ao beneficiário constante do plano de trabalho originalmente aprovado. Na oportunidade, os representantes da convenente, tanto da atual gestão quanto da gestão anterior, não souberam informar aos técnicos da Funasa a quais beneficiários pertenciam as casas em execução. Por fim, ainda restou constatado que quinze dessas casas em construção estavam sendo edificadas em uma área que, conforme informação do chefe de gabinete da Prefeitura, estava destinada à construção de uma creche (peça 2, p. 231-233) .
8.15.	Para outras 52 unidades, constatou-se que os serviços contratados foram executados de forma incompleta e/ou em desacordo ao projeto aprovado, além de se observar rachaduras nos pisos e paredes das unidades habitacionais. O laudo da Funasa deixa assente que tais falhas, longe de serem de caráter meramente formal, comprometiam tanto a estabilidade estrutural das unidades e a saúde dos moradores, como também propiciavam o alojamento do vetor de chagas nas fissuras observadas. Resta claro, portanto, o não alcance do objetivo precípuo do convênio formalizado, qual seja, o de realizar melhorias habitacionais para o controle da doença de chagas. 
8.16.	Vale ainda salientar que o pagamento final à empresa executora das obras ocorreu em 8/11/2011 (peça 3, p. 34) , e o convênio findou em 27/9/2012. Ou seja, a vistoria da Funasa deu-se dois anos após o integral pagamento à empresa prestadora dos serviços e um ano após findado o convênio. Não se mostra aceitável a situação crítica evidenciada pelo órgão repassador após tal decurso de tempo, onde não foi localizada sequer uma unidade construída em regular conformidade com o projeto aprovado. 
8.17.	Das irregularidades verificadas pela vistoria da Funasa, cita-se como exemplo a não execução das contravergas de concreto armado sob a janela, em desacordo com o previsto no projeto. A não execução desse serviço propicia o aparecimento de fissuras e rachaduras encontradas em muitas das casas visitadas, tornando-se local propício para hospedar o vetor de Chagas (peça 3, p. 2) . 
8.18.	Outro exemplo refere-se à inadequada construção da laje de cobertura dos reservatórios de água, falha observada em todas as unidades visitadas, o que compromete a qualidade da água armazenada e, por conseguinte, a saúde dos beneficiários (peça 2, p. 237) . De forma semelhante, foram constatadas falhas na execução das caixas de gordura, em que o projeto aprovado previa a execução de uma caixa de gordura conjugada com uma caixa de inspeção. No entanto, a vistoria apurou que, na maioria dos domicílios, foi construída apenas a caixa de inspeção (peça 3, p. 4-6) . 
8.19.	Portanto, observa-se que, além de o ex-gestor não ter seguido o objeto pactuado nem ter solicitado oficialmente a autorização necessária para sua modificação, tem-se ainda que, do que foi construído conforme o projeto original, foram identificadas falhas estruturais que comprometem a integridade das residências e o efetivo controle do vetor de chagas, objetivo precípuo da avença. 
8.20.	Igualmente não se sustenta o argumento de que o objetivo do convênio foi atingido por ter-se alegadamente construído 119 unidades habitacionais, anos após findado o convênio, em sua maioria distintas da lista original, e por se ter usufruído plenamente os recursos federais repassados. Para que seja atestada a regularidade das contas, além da adequada execução dos serviços, é imprescindível que reste claramente estabelecido o nexo causal entre os recursos repassados e as obras executadas, a ser evidenciado por meio de recibos, notas fiscais, extratos bancários, comprovantes de pagamento de mão-de-obra e outros elementos comprobatórios que indiquem eventual aplicação dos recursos oriundos da avença no seu objeto. Sobre tal aspecto, inexiste nos autos qualquer evidência nesse sentido. 
8.21.	A jurisprudência do TCU é pacífica ao considerar que a mera execução física do objeto não comprova o regular emprego dos recursos do convênio firmado com a União. É necessário que o responsável demonstre o nexo causal entre os recursos por ele geridos e a execução das benfeitorias, com vistas a confirmar a utilização dos recursos da União no ajuste. Portanto, a execução física do objeto, isoladamente considerada, não demonstra que os recursos foram geridos corretamente, sendo mandatório comprovar o necessário nexo causal entre o recurso federal e o correspondente emprego no objeto acordado (Acórdão 5170/2015-TCU-Primeira Câmara, relator Ministro Walton Alencar Rodrigues; 6.968/2014-TCU-1ª Câmara, relator Ministro Bruno Dantas; 845/2014-TCU-2ª Câmara, relatora Ministra Ana Arraes; 3.927/2008-TCU-2ª Câmara, relator Ministro Ubiratan Aguiar) . 
8.22.	 Em síntese, a prestação de contas deve demonstrar não só a regular execução do objeto pactuado no convênio, mas também o nexo de causalidade, por meio do vínculo estrito entre os recursos federais repassados e as despesas incorridas para a consecução do objeto contratado, sem o que não há comprovação da boa e regular aplicação dos recursos públicos (Acórdão 7200/2018-TCU-Segunda Câmara, relator Ministro Marcos Bemquerer; 9.544/2017-TCU-2ª Câmara, relator Ministro Augusto Nardes; 9.580/2015-TCU-2ª Câmara, relator Ministro Vital do Rêgo; e 997/2015-TCU-Plenário, relator Ministro Benjamin Zymler) .
8.23.	Posto isso e em linha com a referida jurisprudência, tanto o laudo de engenharia trazido pelo recorrente como o relatório de visita técnica da Funasa (peça 50, p. 2-3) são incapazes de comprovar o nexo de causalidade entre as obras descritas e os recursos federais repassados ao município. Isso porque o relatório da Funasa juntado à peça 50 diz respeito tão somente à execução física do objeto, nada mencionando a respeito da execução financeira, normalmente atestada pela Autarquia por meio de um relatório de execução físico-financeira, que comprove a regularidade dos gastos por meio do cotejo entre os recursos recebidos, eventuais contrapartidas, rendimentos auferidos em aplicações financeiras, relação de pagamentos, relação de bens e materiais, extrato da conta bancária, conciliação bancária, recolhimento de tributos e outros exigidos pelo art. 32 da IN/STN 1/1997, documento esse não juntado ao recurso. 
8.24.	Vale destacar que os documentos trazidos aos autos sequer mencionam qualquer correlação nesse sentido. Sem a comprovação desse vínculo, não há como reconhecer a regularidade da execução do convênio. Considerando ainda que a maioria das edificações trazidas pelo laudo não são oficialmente objeto do presente convênio, mais frágil torna-se a tentativa de se provar regularidade da prestação de contas em análise. 
8.25.	A declaração da Prefeitura Municipal de Coremas, apresentada à peça 50, p. 4, de que não há registros no sistema Sinan de novos casos da doença de chagas no município igualmente não traz elementos aptos a comprovar a utilização dos recursos federais na reconstrução das residências objeto desta avença ou mesmo atestar que tal resultado advém das ações discutidas nesta TCE, e não de quaisquer outras ações de saúde patrocinadas por prefeitos sucessores. 
8.26.	O argumento do recorrente de que a vistoria da Funasa foi realizada na gestão de seu inimigo político e, por isso, os pontos controversos não foram esclarecidos, igualmente não lhe socorre. Recai sobre o responsável o dever de prestar contas da integralidade das verbas federais repassadas. Cabe ao gestor o ônus da prova da boa e regular aplicação desses recursos, por meio de documentação consistente. Tal entendimento encontra fundamento na própria Constituição Federal, art. 70, parágrafo único, que dispõe que "Prestará contas qualquer pessoa física ou jurídica, pública ou privada, que utilize, arrecade, guarde, gerencie ou administre dinheiros, bens e valores públicos ou pelos quais a União responda, ou que, em nome desta, assuma obrigações de natureza pecuniária", e no artigo 93 do Decreto-lei 200/1967, segundo o qual, "Quem quer que utilize dinheiros públicos terá de justificar seu bom e regular emprego na conformidade das leis, regulamentos e normas emanadas das autoridades competentes" (Acórdão 6553/2016-TCU-Primeira Câmara, relator Ministro Walton Alencar Rodrigues; 3.587/2017-TCU-2ª Câmara, relator Ministro Aroldo Cedraz; e 2.610/2016-TCU-Plenário, relator Ministro Bruno Dantas) . 
8.27.	Cumpre assinalar, em relação a desavenças políticas, ser assente a jurisprudência desta Corte, no sentido de que eventuais dificuldades do gestor na obtenção dos documentos necessários à prestação de contas dos recursos geridos, inclusive as derivadas de ordem política, se não resolvidas administrativamente, devem ser por ele levadas ao conhecimento do Poder Judiciário por meio de ação própria, vez que a responsabilidade pela comprovação da boa e regular aplicação dos recursos públicos é pessoal (v.g. Acórdão 215/2018-TCU-Plenário, rel. Min. Vital do Rêgo, 2.400/2017-TCU-Plenário, rel. Min. Marcos Bemquerer, 1.983/2018-TCU-1ª Câmara, rel. Min. Bruno Dantas e 2.511/2018-TCU-2ª Câmara, rel. Min, Aroldo Cedraz) .
8.28.	Quanto à solicitação de nova vistoria, cumpre ressaltar que a jurisprudência pacífica desta Corte de Contas atribui ao responsável o dever de prestar contas da integralidade das verbas federais repassadas. Cabe ao gestor o ônus da prova da boa e regular aplicação desses recursos, por meio de documentação consistente. 		Assim sendo, não cabe a este Tribunal realizar diligências ou vistorias para obtenção de provas, conforme consignado nos Acórdão 1457/2017-TCU-Primeira Câmara, relator Ministro Benjamin Zymler; 8.917/2012-TCU-2ª Câmara, relator Ministro Raimundo Carreiro; e 1.795/2012-TCU-Plenário, relatora Ministra Ana Arraes.
8.29.		Por oportuno, registra-se que o indeferimento do pedido de realização de nova inspeção não fere os princípios do contraditório e da ampla defesa, uma vez que foram dadas várias oportunidades para que o responsável apresentasse os documentos necessários para comprovar a correta aplicação dos recursos a eles confiados (Acórdão 1457/2017-TCU-Primeira Câmara, relator Ministro Benjamin Zymler; 1.118/2017-TCU-2ª Câmara, relator Ministro Augusto Nardes) .
8.30.	Em suma, não há nos autos elementos capazes de atestar que as 119 residências mencionadas pelo recorrente tenham sido beneficiadas pela utilização das verbas federais aportadas mediante o convênio em análise. Posto disso, verifica-se que não assiste razão ao responsável. 
9.	Da análise da ausência de dolo
9.1.	Defende o recorrente que, considerando que não houve malversação dos recursos federais ou dolo, mas tão somente falhas formais, não há fundamentos para sua condenação. Sua tese tem por base os seguintes argumentos:
a)	tendo em vista que o objetivo do convênio foi devidamente alcançado, com a plena aplicação dos recursos federais repassados, resta descaracterizada a existência de dolo por parte do recorrente. Ou seja, uma vez atendido o interesse público, não há que se falar em conduta dolosa (peça 39, p. 7-8) ;
b)	as infrações descritas na Lei de Improbidade envolvem a efetiva ocorrência de dolo do agente e de lesão ao erário. Sem esses componentes, não há ilicitude. Nos presentes autos, não há comprovação de enriquecimento ilícito do recorrente, e uma condenação fundada em suposições fere a legislação vigente (peça 39, p. 8-9) ;
c)	não há respaldo legal para a condenação, ante a ausência de prejuízo ao erário, locupletamento, dolo ou culpa grave, considerando ainda que os erros ocorridos foram de ordem meramente formal, não maculando a conduta do recorrente (peça 39, p. 9-10) . 
Análise
9.2.	Não assiste razão ao recorrente. A responsabilidade dos jurisdicionados perante o TCU é de natureza subjetiva, caracterizada mediante a presença de simples culpa stricto sensu, sendo desnecessária a caracterização de conduta dolosa ou má-fé do gestor para que este seja responsabilizado. Desse modo, é suficiente a quantificação do dano, a identificação da conduta do responsável que caracterize sua culpa, seja por imprudência, imperícia ou negligência, e o estabelecimento do liame causal entre a sua conduta irregular e o débito apurado (Acórdão 11762/2018-TCU-Segunda Câmara, relator Ministro Marcos Bemquerer; 9.004/2018-TCU-1ª Câmara, relator Ministro Bruno Dantas; 635/2017-TCU-Plenário, relator Ministro Aroldo Cedraz) 
9.3.	Conforme discutido no item anterior, permanece a reprovação parcial do objeto conveniado, ante a não execução do plano de trabalho aprovado bem como ante as diversas falhas construtivas observadas, além da ausência da constituição do nexo causal entre os recursos públicos aplicados e as obras alegadamente executadas.
9.4.	De todo o exposto, conclui-se que os argumentos dos recorrentes não devem ser acolhidos.
CONCLUSÃO
10.	Da análise anterior, conclui-se que:
a)	não restou comprovada a correta execução do objeto conveniado; 
b)	a responsabilidade dos jurisdicionados perante o TCU é de natureza subjetiva, sendo desnecessária a caracterização de conduta dolosa ou má-fé do gestor para que este seja responsabilizado.
11.	Assim, os argumentos apresentados pelo recorrente não têm o condão de modificar a deliberação recorrida, impondo-se o desprovimento do pedido, mantendo-se inalterado o posicionamento do Tribunal.
PROPOSTA DE ENCAMINHAMENTO
12.		Diante do exposto, com fundamento nos artigos 32, inciso I; e 33, da Lei 8.443/1992, submetem-se os autos à consideração superior, com posterior encaminhamento ao Ministério Público junto ao Tribunal de Contas da União e ao Gabinete do Relator, propondo:
a)	conhecer do recurso e, no mérito, negar-lhe provimento;
b)		comunicar a deliberação que vier a ser proferida por esta Corte ao recorrente, à Fundação Nacional de Saúde, à Procuradoria da República no Estado da Paraíba e aos demais interessados.
2.	Ao anuir com a unidade técnica, o Ministério Público junto ao TCU se manifestou da seguinte forma (peça 58) :
Trata-se de recurso de reconsideração interposto pelo Sr. Edilson Pereira de Oliveira contra o Acórdão 1.471/2018, por meio do qual a 2ª Câmara do Tribunal de Contas da União, sob a Relatoria do Eminente Ministro Aroldo Cedraz, entre outras deliberações, julgou irregulares suas contas, condenando-o em débito e aplicando-lhe a multa prevista no art. 57 da Lei 8.443/92 (peças 31, 39 e 50) .
A presente tomada de contas especial foi instaurada pela Superintendência Estadual da Fundação Nacional de Saúde no Estado da Paraíba em desfavor do Sr. Edilson Pereira de Oliveira, ex-prefeito municipal de Coremas/PB, em razão da reprovação parcial da prestação de contas do Convênio EP 563/2008, que tinha como objeto a execução de 119 obras de melhoria habitacional para controle da doença de chagas naquela localidade, consistindo na substituição de moradias de taipa por edificações de alvenaria. 
O termo do ajuste previa a aplicação de recursos federais da ordem de R$ 2.402.906,58, além de R$ 78.896,52 aportados pelo município a título de contrapartida. O convênio vigeu entre 31/12/2008 e 27/9/2012 (peça 2, p. 21- 47 e 101) . 
Em minha intervenção anterior, (peça 27) , apresentei uma síntese das irregularidades que ensejaram a instauração destas contas, destacando que, conforme análise efetuada pelo técnico da Funasa que realizou a última visita ao Município de Coremas/PB, foram executadas melhorias em 51 domicílios previstos na lista indicada pela prefeitura quando da celebração da avença. Entre outras impropriedades, os autos indicavam que muitas das unidades listadas no plano de trabalho não foram reconstruídas ou o foram pelos próprios beneficiários.
Constatei que, no caso dos domicílios previstos na avença, a concedente identificou irregularidades na execução dos serviços, incluindo-se problemas na estrutura das casas. Tais deficiências poderiam prejudicar o alcance dos resultados almejados, ou seja, a eliminação do inseto transmissor da doença de Chagas. Desse modo, considerando que somente foram aceitos integralmente os gastos relativos a 30 dos 51 domicílios e que foram glosados R$ 53.644,77 referentes às falhas nas obras, chegou-se à conclusão de que 76,16% do objeto foram inexecutados, resultando no débito de R$ 1.828.107,22. Importante destacar que os cálculos tomaram por base as informações contidas no Parecer Técnico 428/2013, da Funasa, acostado na peça 2, p. 177-237, e na peça 3, p. 1-20.
No Voto condutor do julgado recorrido, o Exmo. Ministro Aroldo Cedraz esclarece como foi calculado o valor devido:
9. 	Levando em consideração o referido objetivo do repasse dos recursos, a fiscalização da Funasa concluiu que, embora se tenha constatado uma execução física equivalente a 40,53% (Relatório de Verificação in loco 02/2013, peça 3, p. 38) , o cumprimento do objeto atingiu somente 23,84% do que se esperava, conforme item 7 do Parecer Financeiro 169/2013 (peça 3, p. 44) e Relatório de Visita Técnica 3 - SIGESAN (peça 2, p. 161-167) , razão pela qual o débito apurado corresponde a 76,16% do valor efetivamente repassado, correspondente a R$ 1.828.107,22 (um milhão oitocentos e vinte e oito mil cento e sete reais e vinte e dois centavos) .
Pelas razões contidas no exame preliminar de admissibilidade elaborado pela Secretaria de Recursos, entendo que o presente recurso de reconsideração deve ser conhecido (peça 41) . Passemos ao exame das alegações recursais.	
O recorrente apresenta diversos argumentos no sentido de que, apesar de alterações na lista de beneficiários, o objeto do ajuste foi plenamente executado. Também afirma que a população local foi beneficiada com a melhoria de 119 residências e que os recursos foram totalmente aplicados no objeto.  
O Sr. Edilson Pereira de Oliveira apresenta laudo técnico de engenharia, elaborado por engenheiro habilitado, que conclui pela construção de 44 unidades habitacionais, conforme previsto no plano de trabalho.  Esse documento indica, ainda, que houve a substituição de 75 beneficiários, seguindo a demanda necessária, sem que isso resultasse na alteração do objeto conveniado (peça 39, p. 6) .
Segundo o recorrente, as substituições ocorreram, em grande parte, em virtude do fato de que alguns terrenos não possuíam as medidas necessárias para a construção das casas, assim como do fato de que alguns beneficiários se encontravam em zona de risco. Com a finalidade de cumprir as exigências do convênio, o Município, então, decidiu alterar a lista de beneficiários (peça 39, p. 6) . Consta da peça recursal a informação de que a alteração na lista de beneficiários foi informada e aprovada pela Funasa (peça 39, p. 6) .
O recorrente assevera que, na verdade, as dezoito casas que receberam melhorias por parte dos próprios moradores não faziam parte da lista de 119 unidades habitacionais contempladas pelo ajuste, visto que haviam sido substituídas por outras. Essa nova configuração estaria evidenciada no mapa anexo ao recurso (peça 39, p. 7 e 12-18) .
Tais alegações não merecem acolhida. Cabia ao gestor municipal cumprir a obrigação de promover melhorias nas 119 unidades habitacionais selecionadas. A lista original de beneficiados, previamente aprovada pelos signatários da avença, garantia que os recursos seriam regularmente utilizados e teriam destino conhecido. Sua alteração, sem aprovação pelo ente concedente, como bem salientou a Secretaria de Recursos, além de caracterizar o descumprimento de cláusulas do termo do convênio, impediu o estabelecimento do nexo entre os recursos e as despesas relativas à sua execução. 
A unidade técnica esclarece que, conforme relato do próprio recorrente, havia demanda para a reconstrução de 439 unidades habitacionais. Desse total, foram selecionadas 119 unidades que estariam em áreas mais carentes e sob risco, ou seja, que necessitavam de ação mais urgente. Então, em conformidade com o plano de trabalho, para que se alcançasse as metas previstas no convênio, essas 119 unidades habitacionais deveriam ter sido contempladas com melhorias. 
Não obstante, como avaliado pela entidade concedente, foram construídas apenas 44 das 119 unidades inicialmente previstas. Os motivos suscitados para alteração da lista de beneficiários (tamanho do terreno e localização em área de risco) eram preexistentes e, por isso, deveriam ter sido identificados antes da formulação da lista de unidades que deveriam receber as melhorias. Na opinião da Serur, isso denota falta de zelo e cuidado por parte do gestor municipal. 
Contrariamente ao defendido pelo recorrente, não existem evidências de que o gestor tenha levado ao conhecimento do concedente a necessidade de promover alterações ou tenha recebido autorização da entidade concedente para promover as modificações na lista de beneficiários.
Diante disso, inexistem elementos capazes de descaracterizar as constatações descritas no Parecer Técnico Funasa 428/2013 (peça 2, p. 177-237, e peça 3, p. 1-20) , no sentido de que:
a) do universo de 199 unidades que seriam beneficiadas, 53 não foram contempladas com as melhorias previstas, sendo que dezoito dessas casas estavam sendo reconstruídas pelos próprias moradores;
b) treze beneficiários não foram localizados; 
c) das dezoito unidades em execução, apenas uma estava prevista na lista original de beneficiários;
d) cinquenta e duas unidades foram executadas, mas parte dessas casas apresentavam as seguintes deficiências: execução incompleta, descumprimento do projeto aprovado e rachaduras nos pisos e paredes. Tais falhas, segundo o laudo da Funasa, comprometiam a segurança e a saúde dos moradores, não apenas porque representavam problemas estruturais, mas também porque as fissuras poderiam contribuir para o alojamento do vetor da Doença de Chagas.
Tanto por esses quanto por outros motivos minuciosamente apresentados pela instrução, é razoável inferir que inexistem nos autos elementos que demonstrem a reconstrução de todas as 119 unidades habitacionais previstas no termo e no plano de trabalho do Convênio EP 563/2008. As alegações recursais são insuficientes para descaracterizar o fato de que o cumprimento do objeto não passou dos 23,84%, o que leva à conclusão da existência de débito no valor original de R$ 1.828.107,22, correspondente a 76,16% dos recursos repassados pela Funasa.
Por fim, como bem destacou a unidade técnica, não se faz necessária a caracterização do dolo para que o gestor tenha suas contas julgadas irregulares e seja condenado a promover a recomposição do erário. Além do que, o responsável não apresenta elementos consistentes no sentido de afastar a existência de dolo ou má-fé.
Pelo exposto, este membro do Ministério Público de Contas, aquiescendo à proposta aduzida pela Secretaria de Recursos (peça 54, p. 10) , manifesta-se pelo conhecimento e não provimento do recurso de reconsideração interposto pelo Sr. Edilson Pereira de Oliveira. 
É o relatório.

8.1. Bruno Rangel Avelino da Silva (23067/OAB-DF) e outros, representando Edilson Pereira de Oliveira.

Procurador Sergio Ricardo Costa Caribé.

TOMADA DE CONTAS ESPECIAL. CONVÊNIO. NÃO COMPROVAÇÃO DA BOA E REGULAR APLICAÇÃO DOS RECURSOS. CITAÇÃO. REJEIÇÃO DA DEFESA DO RESPONSÁVEL. CONTAS IRREGULARES. DÉBITO. MULTA. RECURSO DE RECONSIDERAÇÃO. CONHECIMENTO. ALEGAÇÕES INCAPAZES DE ALTERAR O ACÓRDÃO RECORRIDO. NÃO PROVIMENTO.

TOMADA DE CONTAS ESPECIAL (TCE)

Secretaria de Recursos (SERUR).

Trata-se, originariamente, de tomada de contas especial instaurada pela Superintendência Estadual da Fundação Nacional de Saúde no Estado da Paraíba (FUNASA/PB) , em desfavor do Sr. Edilson Pereira de Oliveira, ex-Prefeito Municipal de Coremas - PB, para investigar irregularidades ocorridas na execução do Convênio 563/2008, no valor total de R$ 2.582.345,33, sendo R$ 2.407.349,00 correspondentes a recursos federais repassados e R$ 174.996,33 a título de contrapartida, com objetivo de realizar 119 obras de melhoria habitacional para controle de doença de Chagas naquela municipalidade.
2.	Mediante o Acórdão 1471/2018-TCU-Segunda Câmara, de relatoria do Ministro Aroldo Cedraz, este Tribunal decidiu julgar irregulares as contas do Sr. Edilson Pereira de Oliveira, com fundamento nos arts. 1º, inciso I; 16, inciso III, alínea "c", e § 2º; 19, caput; 23, inciso III; 12, § 3º; e 57 da Lei 8.443/92, condenando-o ao ressarcimento das quantias especificadas no referido acórdão, em decorrência da execução irregular do objeto pactuado no Convênio 563/2008. 
3.	Outrossim, decidiu aplicar ao ex-prefeito do município de Coremas/PB a multa prevista no art. 57 da Lei 8.443/1992, no valor de R$ 280.000,00 (duzentos e oitenta mil reais) .
4.	Nesta oportunidade, examina-se o recurso de reconsideração interposto por Sr. Edilson Pereira de Oliveira contra o acórdão condenatório, por meio do qual defende, em síntese, que: i) o convênio foi regularmente executado, a despeito da alteração na lista original de beneficiários e das falhas apontadas; e ii) sua responsabilidade restou eximida ante a ausência de dolo, locupletamento e malversação dos recursos federais aplicados.
5.	Quanto à admissibilidade da peça recursal, entendo que deve ser conhecida, por preencher os pressupostos constantes dos arts. 32, inciso I, parágrafo único, e 33 da Lei nº 8.443/1992 c/c o art. 285 do Regimento Interno do TCU.
6. 	O exame empreendido pela Secretaria de Recursos - Serur, transcrito no relatório precedente e avalizado pelo Ministério Público junto ao TCU - MPTCU, abordou com propriedade os argumentos apresentados pelo recorrente. Assim sendo, manifesto minha concordância com a proposta alvitrada nos autos, cujas análises, fundamentos e conclusões adoto como razões de decidir. Não obstante, destaco alguns pontos que julgo importantes.
7.	Primeiro, houve alteração da lista original das unidades que deveriam ser atendidas por este convênio. Cabe ressaltar que a alteração unilateral dessa lista, como fez o ex-prefeito, sem o consentimento do órgão repassador, além de quebrar a regra contratual, corrompe o nexo de causalidade estabelecido na origem da contratação, comprometendo a regular aplicação dos recursos públicos aportados. Não há nos autos nenhuma evidência da comunicação, pelo ex-prefeito, sobre as alterações da lista de beneficiários.
8.	E, segundo, não há que se falar em regularidade na execução do convênio, com a devida construção de 119 unidades, pois, como bem demonstrado na instrução da unidade técnica, o recorrente não cumpriu com diversas obrigações impostas pela legislação e pelos termos do convênio. Um desses requisitos era cumprir o plano de trabalho proposto e aprovado, que incluía o atendimento às 119 unidades selecionadas pelo convenente, o que não foi executado pelo ex-prefeito.
9.	A alegação de que se verificou que alguns terrenos das unidades habitacionais previamente selecionadas não possuíam as medidas necessárias para a construção das casas não pode ser utilizada como justificativa para a irregularidade na execução do convênio. Isto porque resta claro que tais impedimentos eram preexistentes e deveriam ter sido levados em consideração pelo ex-gestor ao solicitar o convênio e selecionar as unidades a serem beneficiadas. 
10.             Ao permitir que se alterasse, sem prévia autorização, o plano de trabalho aprovado pela FUNASA/PB, o ex-prefeito assumiu o risco de insucesso na execução do ajuste. Nesse sentido a jurisprudência desta Corte, sendo exemplo os Acórdão 266/2007-TCU-Primeira Câmara, e 3.372/2011 e 7.402/2012, estes desta 2ª Câmara.
11.	Outrossim, observa-se que, além de o recorrente não ter seguido o objeto pactuado nem ter solicitado oficialmente a autorização necessária para sua modificação, daquilo que foi construído conforme o projeto original foram identificadas falhas estruturais que comprometem a integridade das residências e o efetivo controle da doença de Chagas, objetivo basilar da celebração do Convênio 536/2008. 
12.	De outra parte, o argumento do recorrente no sentido de que o objetivo do convênio foi atingido por se ter construído 119 unidades habitacionais e usufruído plenamente os recursos federais repassados também não merece prosperar, uma vez que o próprio laudo técnico de engenharia, juntado pelo ex-prefeito ao processo, elaborado por engenheiro habilitado, concluiu pela construção de somente 44 unidades habitacionais, razão bastante para a imputação do débito proporcional, consoante a posição pacificada nesta Corte (v.g. Acórdão 3429/2014-TCU-Primeira Câmara, 862/2007, 5.483/2011 e 1.460/2018, todos da 2ª Câmara) .
13.	Além disso, a jurisprudência deste Tribunal é pacífica ao considerar que a mera execução física do objeto não comprova o regular emprego dos recursos do convênio firmado com a União. É necessário que o responsável demonstre o nexo causal entre os recursos por ele geridos e a execução das benfeitorias, por meio de recibos, notas fiscais, extratos bancários, comprovantes de pagamento de mão-de-obra e outros elementos comprobatórios que indiquem eventual aplicação dos recursos oriundos da avença no seu objeto, o que não ocorreu no caso ora analisado. Nesse sentido os Acórdão 2864/2013-TCU-Plenário, 5.170/2015 e 6.098/2017, da 1ª Câmara, e 852/2014 e 9.580/2015, estes da 2ª Câmara. 
14.	Não assiste razão ao recorrente quanto à alegação de que a vistoria da Funasa foi realizada na gestão de seu sucessor e opositor político e que, devido a isso, os pontos controversos não foram esclarecidos. O dever de prestar contas cabe ao responsável por gerir os recursos. Desse modo, cabia somente ao ex-prefeito o ônus da prova da boa e regular aplicação dos recursos oriundos deste convênio, por meio de documentação comprobatória consistente.
15.	Quanto à solicitação do recorrente de nova vistoria no objeto do convênio, transcrevo a análise feita pela Serur, a qual anuo integralmente:
[...] cumpre ressaltar que a jurisprudência pacífica desta Corte de Contas atribui ao responsável o dever de prestar contas da integralidade das verbas federais repassadas. Cabe ao gestor o ônus da prova da boa e regular aplicação desses recursos, por meio de documentação consistente. Assim sendo, não cabe a este Tribunal realizar diligências ou vistorias para obtenção de provas, conforme consignado nos Acórdão 1457/2017-TCU-Primeira Câmara, relator Ministro Benjamin Zymler; 8.917/2012-TCU-2ª Câmara, relator Ministro Raimundo Carreiro; e 1.795/2012-TCU-Plenário, relatora Ministra Ana Arraes.
8.29. Por oportuno, registra-se que o indeferimento do pedido de realização de nova inspeção não fere os princípios do contraditório e da ampla defesa, uma vez que foram dadas várias oportunidades para que o responsável apresentasse os documentos necessários para comprovar a correta aplicação dos recursos a eles confiados (Acórdão 1457/2017-TCU-Primeira Câmara, relator Ministro Benjamin Zymler; 1.118/2017-TCU-2ª Câmara, relator Ministro Augusto Nardes) . [Grifei]
16.	Em conclusão, alega o Sr. Edilson Pereira de Oliveira que não houve malversação dos recursos federais ou dolo, mas tão somente falhas formais.
17.	Contudo, o posicionamento deste Tribunal é firme no sentido de que o descumprimento de normas impede o reconhecimento da boa-fé, sob o enfoque objetivo, mesmo que a ação não tenha sido voltada intencionalmente para algum resultado. Assim, a alegação de que não foi comprovada malversação dos recursos federais ou dolo do ora recorrente, por si só, não é capaz de elidir a irregularidade, conforme os Acórdão 8515/2019-TCU-Primeira Câmara, de relatoria do Ministro Vital do Rêgo e nº 6.943/2015-Primeira Câmara, de relatoria do Ministro Bruno Dantas.  
18.	Em sede de memoriais, a defesa do responsável alega suposta "falha na identificação do rol de responsáveis", por entender que a empresa Hidroterra Construtora Ltda., responsável pela construção das moradias, deveria configurar como responsável solidária juntamente com o ex-prefeito. 
19.	Todavia, em conformidade ao entendimento desta Corte de Contas, exemplificada pelos Acórdão 842/2017-TCU-Plenário, de relatoria do Ministro Benjamin Zymler e nº 1.337/2017, de relatoria da Ministra Ana Arraes, o litisconsórcio necessário não configura direito subjetivo do responsável citado, não havendo que se falar em prejuízo processual e aos interesses do recorrente por ele permanecer isoladamente no polo passivo do processo. Desse modo, nos processos de controle externo a solidariedade passiva é benefício do Estado-autor, a quem, na condição de credor, é facultado exigir de um ou de todos os devedores a integralidade da dívida.
20. 	Por fim, destaco que este novo argumento trazido somente nos memorias não altera a análise de mérito que proponho a este colegiado nessa fase processual. Além disso, a jurisprudência deste Tribunal é no sentido de que: 
Após o término da fase de instrução, documentação entregue pelos responsáveis tem natureza jurídica de memorial (art. 160, §§ 1º e 3º, do Regimento Interno do TCU) e, ainda que contenha argumentos inéditos aos autos, não vincula a formação de juízo do relator, podendo este até mesmo não autorizar sua juntada ao processo. Não existe na processualística do Tribunal etapa de contestação da instrução da unidade técnica e tampouco fase processual de réplica do parecer do Ministério Público. (Acórdão 1171/2018-TCU-Plenário, Relatora: Min. Ana Arraes, constante da "Jurisprudência Selecionada") (Grifo nosso) 
A falta de pronunciamento expresso na deliberação quanto questões trazidas exclusivamente em memoriais (art. 160, § 3º, do Regimento Interno do TCU) não enseja omissão passível de questionamento mediante embargos de declaração. (Acórdão 6727/2018-TCU-Primeira Câmara, Relator: Min. Benjamin Zymler, constante da "Jurisprudência Selecionada") 
	Nesses termos, voto por que este Tribunal adote o acórdão que trago à sua apreciação.
TCU, Sala das Sessões Ministro Luciano Brandão Alves de Souza, em 3 de setembro de 2019.
Ministro JOÃO AUGUSTO RIBEIRO NARDES 
Relator